最高法院刑事判決　　　　　　九十六年度台上字第一八四０號
上　訴　人　乙○○
選任辯護人　張　權律師
上　訴　人　丙○○
選任辯護人　張國雄律師
上　訴　人　甲○○
　　　　　　丁○○
　　　　　　戊○○
上列上訴人等因違反槍砲彈藥刀械管制條例案件，不服台灣高等
法院中華民國九十三年六月八日第二審判決（九十二年度上訴字
第三九三九號，起訴案號：台灣士林地方法院檢察署九十年度偵
字第六四八三號、九十一年度偵字第三一一八號、偵緝字第八○
八號），提起上訴，本院判決如下：
    主  文
原判決關於乙○○、丙○○、丁○○及戊○○部分均撤銷，發回
台灣高等法院。
其他上訴駁回。
    理  由
一、撤銷發回（即乙○○、丙○○、丁○○及戊○○）部分：
本件原判決認定上訴人乙○○、丙○○及丁○○、戊○○各共同
犯有原判決事實欄一所示罪行，因而撤銷第一審關於乙○○、丙
○○及丁○○、戊○○均諭知無罪及公訴不受理之判決，改判依
想像競合犯關係，從一重論乙○○、丙○○共同未經許可持有手
槍罪，乙○○處有期徒刑柒年貳月，併科罰金新台幣捌萬元；丙
○○處有期徒刑伍年陸月，併科罰金新台幣捌萬元；另依想像競
合犯及行為時即民國九十五年七月一日修正施行前之刑法第五十
五條牽連犯規定，從一重論丁○○、戊○○共同未經許可持有手
槍罪（均累犯），丁○○處有期徒刑柒年陸月，併科罰金新台幣
拾萬元；戊○○處有期徒刑伍年拾月，併科罰金新台幣拾萬元；
罰金部分均諭知易服勞役之折算標準；固非無見。
惟查：(一)、有罪判決書之事實認定，為適用法令之準據，法院
應將與論罪科刑有關之事項，翔實記載，然後於理由內逐一說明
其憑以認定之證據，並使事實認定與理由說明，互相適合，方為
合法；倘若事實認定與理由說明，不相一致，或事實、理由欄內
之記載，前後齟齬，按諸刑事訴訟法第三百七十九條第十四款後
段規定，均屬判決理由矛盾之當然違背法令。原判決事實欄一認
定丁○○因經營桶裝瓦斯地盤畫分及為其友李佳昌酒店飲酒糾紛
二事，透過不知情之謝銘坤約乙○○等人，於民國九十年五月二
十四日晚上，至台北市北投區○○○路○段一號地下室談判；雙
方為壯大聲勢，丁○○囑戊○○持有手槍一支，不詳姓名青年男
子二人各持槍一支，乙○○則帶黑色手槍一支赴約；因談判破裂
，雙方互開數槍，槍擊間，陳文宗被擊中腰部，戊○○右小腿、
左第四趾受到槍傷；嗣於同年月二十九日，警方接獲民眾報案，
在台北市○○區○○路一九二號公車站牌附近，起獲具殺傷力之
制式克拉克（GLOCK）一七C型九MM自動手槍一支、改造克拉克半
自動手槍一支、巴西貝瑞塔TAURUS九MM制式半自動手槍一支及子
彈十六顆等情；因認乙○○、丙○○、丁○○及戊○○就持有手
槍、子彈部分，係各犯行為時即八十九年七月五日修正公布之槍
砲彈藥刀械管制條例第七條第四項未經許可持有手槍及同條例第
十二條第四項未經許可持有子彈罪；二行為係同時為之，為想像
競合犯，應從一重之未經許可持有手槍罪處斷云云（見原判決正
本第三至四頁、第十三頁第十至十二行）。但其中改造克拉克半
自動手槍一支部分，既非制式手槍，經鑑定亦具有殺傷力，則該
改造手槍應屬槍砲彈藥刀械管制條例第四條第一項第一款所稱：
可發射金屬或子彈具有殺傷力之改造手槍；從而乙○○、丙○○
、丁○○及戊○○未經許可，持有該改造手槍，應係各犯行為時
即八十九年七月五日修正公布之槍砲彈藥刀械管制條例第十一條
第四項未經許可持有改造手槍罪，乃原判決就此部分，未適用上
述法條，仍一併論以槍砲彈藥刀械管制條例第七條第四項未經許
可持有手槍罪，其法則之適用，非無違誤。(二)、原判決事實欄
一又認定：雙方為壯大聲勢，丁○○便邀集戊○○、李佳昌及數
位姓名年籍不詳之成年男子，共同基於傷害及持有管制手槍之犯
意聯絡，丁○○囑戊○○持有手槍一支，共同前往上開地點，另
囑其他不詳姓名男子持槍在上址外面，伺機行事；乙○○則夥同
劉宏仁、丙○○、陳文宗、甲○○等人，亦基於傷害及持有管制
手槍之犯意聯絡，一同前往前揭地點；嗣因談判破裂，雙方互開
數槍，槍擊間，陳文宗被擊中腰部，戊○○右小腿、左第四趾受
到槍傷等情；如果無訛，顯認丁○○與戊○○、李佳昌及數位（
應係二位）姓名年籍不詳之成年男子間及乙○○與劉宏仁、丙○
○、陳文宗、甲○○間，各互有犯意聯絡及行為分擔（見原判決
正本第三頁第十四至十八行）。但原判決理由七卻僅說明：丁○
○、戊○○與其他不詳姓名之成年男子間，及乙○○、丙○○、
甲○○、陳文宗間，就所犯本件各罪，各有犯意聯絡及行為分擔
，均為共同正犯（見原判決正本第十三頁末第二行至末第一行）
；而就丁○○、戊○○、其他不詳姓名之成年男子與李佳昌間，
及乙○○、丙○○、甲○○、陳文宗與劉守仁間，是否各為共同
正犯關係？均漏未論列，難謂無事實與理由矛盾之違法。(三)、
刑罰法令關於沒收之規定，可分為職權沒收及義務沒收，職權沒
收係指法律規定與犯人及犯罪有關之物品得為沒收時，法院於宣
告主刑時，仍得依職權斟酌決定之，學理上稱為「相對沒收」。
例如刑法第三十八條第三項規定：「第一項第二款（供犯罪所用
或供犯罪預備之物）、第三款（因犯罪所得之物）之物，以屬於
犯人者為限，得沒收之」，即對於犯人所有供犯罪所用、供犯罪
預備或因犯罪所得之物，是否宣告沒收，授權法院依職權便宜行
事；而義務沒收則係指法律規定與犯人及犯罪有關之物品應予沒
收時，法院即有義務依法宣告沒收，學理上稱為「絕對沒收」，
例如刑法第三十八條第二項規定：「違禁物不問屬於犯人與否，
沒收之」，刑法第二百十九條規定：「偽造之印章、印文或署押
，不問屬於犯人與否，沒收之」皆屬之；則於上述情形，祇要有
主刑存在，不問檢察官有無聲請，法院即有義務就上開物品依法
宣告沒收，毫無斟酌之餘地。原判決事實欄一認定本件持以犯罪
之槍枝計有四支，其中三支經扣案；理由四亦說明扣案之槍枝三
支，經鑑定均具有殺傷力，另一支雖未扣案，但依遺留現場之彈
殼研判，應係未扣案之該支槍枝所擊發，該未扣案之槍枝亦具有
殺傷力云云（見原判決正本第九頁第十至十二行）；則該未扣案
之槍枝既具殺傷力，自屬違禁物，依上說明，不問屬於犯人與否
，應沒收之；惟原判決未說明該槍枝是否已不存在，卻未併予宣
告沒收，亦有不適用法則之違背法令。(四)、未經許可持有槍枝
、子彈罪，其持有之繼續，為行為之繼續，至持有行為終了時，
均論以一罪，不得割裂；若以之犯他罪，兩罪間之關係如何，端
視其開始持有之原因為斷；如早已非法持有槍、彈後另起意犯罪
，或意圖犯甲罪而持有槍、彈卻持以犯乙罪，均應以數罪併罰論
處；如因意圖犯某罪而持有槍、彈後，果以之犯該罪，兩罪間始
有牽連犯之適用。原判決事實欄一認定丁○○因經營桶裝瓦斯地
盤畫分及為其友李佳昌酒店飲酒糾紛二事，透過謝銘坤約乙○○
等人，在上述時地談判；雙方為壯大聲勢，丁○○囑戊○○持有
手槍一支、不詳姓名青年男子二人各持槍一支，乙○○則帶黑色
手槍一支赴約；因談判破裂，雙方互開數槍，槍擊間，陳文宗被
擊中腰部，戊○○右小腿、左第四趾受到槍傷等情；則戊○○、
不詳姓名青年男子二人及乙○○，是否早已非法持有槍、彈後另
起意犯罪？抑因為了談判而持有槍、彈，終因談判破裂，雙方始
互開數槍，關係有無牽連犯之適用或應否數罪併罰？原判決就此
並未調查說明，本院無從為適用法律當否之判斷。(五)、刑法上殺
人未遂與傷害罪之區別，應視加害人有無殺意以為斷。被害人所
受傷害程度，固不能據為認定有無殺意之唯一標準，但加害人下
手及經過情形如何，於審究犯意方面，仍不失為重要參考資料。
原判決事實欄一另認定：雙方談判破裂，乙○○即自腰際間拿出
黑色手槍，先對天花板開槍，隨即朝對方開槍，此際，站立在屋
外之二青年男子，各持槍衝入（其中一枝為銀白色），為陳文宗
阻擋，並予拉槍未果，雙方遂互開數槍，均向外逃逸，槍擊間，
陳文宗被擊中腰部，受有槍彈貫通合併第一腰椎粉碎性骨折、兩
側第十二肋骨部分骨折、肋間動脈斷裂後腹腔急性出血、腰脊髓
神經下半身麻痺不遂（目前為永久性癱瘓）；戊○○則受有右小
腿貫通性槍彈傷、左第四趾槍彈傷等傷害等情。苟屬無訛，則以
槍枝朝人體射擊，縱無殺人之直接故意，是否仍無殺人之不確定
故意？不能令人無疑。原判決就上訴人等持槍朝人體射擊一節，
何以無殺人之直接故意或殺人之不確定故意，亦未為任何說明，
遽以丁○○、戊○○持槍、彈擊傷陳文宗成傷致「永久性癱瘓」
部分，係其二人所能預見，且與其行為有因果關係，各犯刑法第
二百七十七條第二項傷害致人重傷罪，此部分檢察官以同法第二
百七十七條第一項普通傷害罪起訴，尚有未洽，乃變更起訴法條
云云，不惟調查職責未盡，復有理由不備之違背法令。上訴人等
上訴意旨雖未指摘及此，但為本院得依職權調查之事項，應認就
乙○○、丙○○、丁○○及戊○○部分，均有撤銷原判決發回更
審之原因。又原判決就乙○○、丙○○不另諭知公訴不受理（原
判決誤繕為不另為無罪之諭知）部分，基於審判不可分原則，應
併予發回，附為敘明。
二、上訴駁回（即甲○○）部分：
查第三審上訴書狀，應述上訴之理由，其未述者，得於提起
上訴後十日內補提理由書於原審法院，已逾上述期間，而於第三
審法院未判決前仍未提出上訴理由書狀者，第三審法院應以判決
駁回之，刑事訴訟法第三百八十二條第一項、第三百九十五條後
段規定甚明。本件上訴人甲○○因一行為犯行為時即八十九年七
月五日修正公布之槍砲彈藥刀械管制條例第七條第四項未經許可
持有手槍及同條例第十二條第四項未經許可持有子彈（原判決尚
漏引同條例第十一條第四項）二罪名案件，不服原審判決，於民
國九十三年六月二十四日提起上訴，並未述任何理由，迄今逾
期已久，於本院未判決前仍未提出，依上開規定，其上訴自非合
法，應予駁回。
據上論結，應依刑事訴訟法第三百九十七條、第四百零一條、第
三百九十五條後段，判決如主文。
中　　華　　民　　國　九十六　年　　四　　月　 十二 　日
                      最高法院刑事第十一庭
                          審判長法官  林　永　茂
                                法官  洪　文　章
                                法官  蘇　振　堂
                                法官  蕭　仰　歸
                                法官  郭　毓　洲
      本件正本證明與原本無異
                                      書  記  官
中　　華　　民　　國　九十六　年　　四　　月　 十八   日
                                                      Ｑ
